臺灣高雄地方法院刑事裁定　　　　　　　94年度聲判字第16號
聲　請　人　甲○○
代　理　人　孔福平律師
被　　　告　乙○○　男　53歲.
上列聲請人因被告業務過失重傷害案件，不服臺灣高等法院高雄
分院檢察署94年度上聲議字第219 號駁回再議之處分（原不起訴
處分案號：臺灣高雄地方法院檢察署94年度偵字第1501號），聲
請交付審判，本院裁定如左：
    主  文
聲請駁回。
    理  由
一、本件聲請意旨略如聲請狀（如附件）所載。
二、按告訴人不服上級法院檢察署檢察長或檢察總長認再議為無
    理由而駁回之處分者，得於接受處分書後10日內委任律師提
    出理由狀，向該管第一審法院聲請交付審判。法院認為交付
    審判之聲請不合法或無理由者，應駁回之，刑事訴訟法第25
    8 條之1 、第258 條之3 第2 項前段，分別定有明文。查本
    件聲請人所訴被告涉犯業務過失重傷害案件，前經臺灣高雄
    地方法院檢察署檢察官偵查後，認被告犯罪嫌疑不足，而於
    94年1 月19日以94年度偵字第1501號處分不起訴，嗣聲請人
    因不服該不起訴處分而聲請再議，經臺灣高等法院檢察署檢
    察長於94年3 月15日以94年度上聲議字第219 號命令駁回其
    再議之聲請，嗣分別於94年3 月17日合法送達該處分書予聲
    請人等情，業經本院依職權調取前揭偵查卷證核閱無誤，並
    有臺灣高等法院高雄分院檢察署送達證書影本1 份附卷可稽
    ，從而告訴人於94年3 月24日委任孔福平律師聲請本件交付
    審判案件，核與前開聲請程序相關規定相符，合先敘明。
三、次按，犯罪事實應依證據認定之，無證據不得認定犯罪事實
    ；又不能證明被告犯罪者，應諭知無罪之判決，刑事訴訟法
    第154 條第2 項、第301 條第1 項分別定有明文。而認定不
    利於被告之事實，須依積極證據，苟積極證據不足為不利於
    被告事實之認定時，即應為有利於被告之認定，更不必有何
    有利之證據。最高法院30年上字第816 號著有判例可循。本
    件被告乙○○固坦認告訴人甲○○自75年間起，即因罹患水
    腦症前往高雄長庚醫院就醫，並擔任告訴人之主治醫師；又
    告訴人前於92年1 月14日再因水腦症引發之症狀前往高雄長
    庚醫院住院，並於同年月15日由伊為其施行腦室引流管重置
    手術，於同年月18日辦理出院；嗣至同月23日告訴人門診時
    發現其有腦水外滲現象，遂予縫合2 、3 針加以處理，惟於
    同月24日上開情形仍未改善，伊遂要求告訴人再次住院，且
    就傷口部位縫合1 、2 針並給予抗生素藥品；至同月25日將
    告訴人腦室引流管整條拔除，改為OMMAYA腦脊髓水抽取管等
    事實，並就告訴人事後因視網神經嚴重萎縮，於同年8 月26
    日確定完全喪失視覺功能，並於同年9 月4 日經判定重度視
    障一節未加否認。惟矢口否認有何業務過失重傷害之犯行。
    辯以：伊未檢查告訴人頸部及胸腔之引流管是否阻塞，係因
    頸部及腹腔引流放置在皮下，一般不會有阻塞情形發生，且
    當時即可一眼看出腦室管阻塞；引流一般阻塞部分都是在腦
    室或腹腔部分，所以沒有必要一定要更換整條引流管；因引
    流管阻塞，導致無法將積水引流出，會以針筒抽取腦脊髓液
    ，暫時降低病患腦壓，以減輕其症狀等語。經查：
（一）觀諸卷附高雄長庚紀念醫院病歷紀錄之記載，告訴人於1
      歲左右，即因罹患腦膜炎併發水腦症，曾在國立臺灣大學
      醫學院附設醫院進行「腹室腹腔導水管」（Ventriculo-
      peritoneal shunt）手術；嗣後於75年7 月10日、同年12
      月15日兩度因導管作用不良，前往至高雄長庚紀念醫院神
      經外科就醫，由被告先後進行兩次「腹室腹腔導水管重置
      」（Revision ventriculo-peritoneal shunt）手術。又
      告訴人於前述92年1 月14日再次進入高雄長庚醫院住院前
      、後，其歷年來之主要看診紀錄略為：
      (1)因經常暈眩和嘔吐，於91年2 月21日、同年3 月7 日至
        高雄長庚紀念醫院神經外科由被告看診。
      (2)91年3 月11日、3 月18日、同年3 月25日、4 月1 日及
        4 月15日至該院神經內科劉家壽醫師門診看診。
      (3)91年12月17日因近乎暈厥（near syncope），前往該醫
        院急診室求診。
      (4)因92年1 月8 日於高雄長庚醫院所做所作之腦部電腦斷
        層檢查結果顯示腦室變大，疑似腦室腹腔導水管功能不
        良（阻塞），遂於92年1 月1 月14 日 至該院入院後，
        於1 月15日由被告施行手術，重置腦室腹腔導水室，據
        其手術紀錄顯示，因告訴人腹腔太短，故予接長15公分
        ，另腦室端之阻塞亦換新管。術後告訴人病況有改善，
        即於1 月18日出院，改門診治療。
      (5)92年1 月23日告訴人回被告門診時，發現傷口有裂開，
        腦脊髓液有外漏，被告乃予以縫合傷口，並於1 月24日
        再入院，再度縫合並使用抗生素治療。因懷疑導管已遭
        感染，遂於1 月25 日 由被告施行手術，拔除感染之腦
        室腹腔導水管（手術紀錄記載導管在頸部有分離、腹腔
        端阻塞），並置放另一新的Ommaya Reservoir（儲水球
        、腦室儲存槽）。之後告訴人意識清楚，並可進食。之
        後每日兩次自Ommaya Reservoir抽取腦脊髓液，藉以緩
        解水腦症引起顱內壓升高，並繼續施打（Cefamezine+g
        ent amycin抗生素治療腦脊髓液感染，至1 月24日告訴
        人之腦脊髓液細菌培養報告為ORSA（Oxacillin resist
        ant S. aureus）再 將抗生素改為Vancomycin。
      (6)92年1 月31日下午3 時45分告訴人突然癲癇發作，眼睛
        上吊，意識昏迷，經急救後送加護病房觀察，因當日之
        腦部電腦斷層檢查顯示腦室仍漲大，仍有水腦症現象，
        於是自Ommaya Reservoir持續引流腦脊髓液，至2 月1
        日恢復意識，狀況即漸漸穩定。
      (7)92年2 月21日由該院神經外科盧康醫師再次施以「腦室
        腹腔導水管」手術，術後復原順利，無感染發生。而於
        2 月28日拆線出院。
      (8)92年10月22日在高雄醫學大學附設中和紀念醫院所作之
        腦部電腦斷層檢查顯示腦室大小正常，無水腦症現象。
      (9)據高雄長庚醫院眼科醫師於92年2 月25日、4 月1 日、
        7 月2 日之會診和檢查，顯示告訴人之兩側視神經萎縮
        ，僅可見約1 公尺外之手指移動，至9 月4 日經判定為
        重度視障。
（二）蓋以告訴人之告訴，係以使被告受刑事訴追為目的，是其
      陳述是否與事實相符，仍應調查其他證據以資審認，最高
      法院52年台上字第1300號著有判例。告訴人雖迭稱係因被
      告診斷失當，且疏未注意有效防止告訴人腦室繼續積水，
      以致告訴人受有視網神經嚴重萎縮、視覺功能完全受損之
      傷害云云。然本件前經台灣高雄地方法院檢察署檢察官送
      請行政院衛生署予以鑑定，茲據該署93年12月7 日衛署醫
      字第0930220315號函附該署醫事審議委員會第0000000 號
      鑑定書意見，認定：(一)告訴人於一歲左右即因腦膜炎造成
      永久性水腦症，必須永久置放腦室腹腔導水管。腦膜炎造
      成之水腦症，在置放腦室腹腔導水管後，產生感染或導水
      管阻塞的機率10年中超過50% ，告訴人曾在75年7 月10日
      及12月15日兩度因導管作用不良，至高雄長庚紀念醫院神
      經外科，由被告進行過兩次腦室腹腔導水管重置手術，可
      看出告訴人無法去除腦室腹腔導水管，且有可能產生導水
      管之感染或阻塞；(二)告訴人在91年2 月至4 月間之門診，
      及12月17日之急診，其暈眩，嘔吐，近乎暈厥等症狀，應
      屬慢性之導水管阻塞（阻塞常與感染有關）的現象。慢性
      之導水管阻塞的水腦症病患，會產生視力模糊，視野缺損
      等併發症。告訴人在92年2 月26日之前，沒有眼科相關檢
      查紀錄，只能由症狀推論其視力已受損。(三)臨床上「腦室
      腹腔導水管」阻塞時應手術重置。但若有感染，則必須將
      遠端拉出體外，或拔除管路，並施以抗生素治療，才可控
      制感染。如病人無法忍受暫時拔除導水管，或原導水管已
      不適用，則埋入Ommaya Reservior，間歇抽取腦水，為另
      一可行辦法；(四)被告在確定告訴人為導水管阻塞後，隨即
      安排告訴人入院手術，重置導管。導水管感染，是該手術
      可能的併發症之一。發生導水管感染後，拔除導水管，新
      置入Ommaya Reservoir，抽取脊髓液以暫時控制腦壓使用
      抗生素等之治療，應均屬腦室腹腔導水管阻塞和感染時之
      標準處置。告訴人最後康復住院，可證明其治療是正確的
      。再依證人即具有腦神經外科專科14 年 經驗、且曾替告
      訴人施行腦室腹腔導水管手術之高雄長庚紀念醫院神經外
      科主治醫師盧康於警詢中亦證稱：被告為告訴人診治過程
      ，並無不妥之處等語（參見93年度他字第1469號卷第20頁
      ）。準此以觀，堪認被告於上開治療過程中，業已符合一
      般醫療常規與神經外科醫師對於水腦症患者因腦室腹腔導
      水管阻塞所為必要之處置，要無違反客觀上應予注意義務
      之情事。
（三）另參諸最高法院23年上字第5223號、58年台上字第404 號
      判例意旨，刑法上之過失犯，必須危害之發生，與行為人
      之欠缺注意，具有相當因果關係，始能成立。而所謂相當
      因果關係，即以所生之結果觀察，認為確因某項原因而惹
      起，又從因素而惹起，又從因素觀察，認為足以發生此項
      結果，始克當之。本院細繹前述告訴人之主要看診及病例
      紀錄，告訴人於接受被告之治療後，另於92年1 月31日下
      午3 時45分突因癲癇發作，經急救後送加護病房觀察，因
      當日腦部電腦斷層檢查顯示腦室仍漲大，仍有水腦症現象
      ，遂自Ommaya Reservoir持續引流腦脊髓液，至2 月1 日
      恢復意識，狀況漸趨穩定，嗣於92年2 月21日再由高雄長
      庚醫院神經外科盧康醫師施以另一腦室腹腔導水管手術，
      因術後復原順利、無感染情形發生，遂於2 月28日拆線出
      院，且事後亦未再因腦室積水、或腦室腹腔排水管阻塞而
      就診之紀錄，顯見告訴人於上述92年2 月28日出院之際，
      其原阻塞之腦脊髓液應已藉由92年2 月28日新裝置之腦室
      腹腔排水管加以適當引流，未再有何阻塞之情事。再佐以
      上開鑑定意見所載，告訴人為慢性水腦症之病患，其發生
      視力神經之損傷，本係病程及其治療過程中可能產生之後
      遺症，從而客觀上實難率爾認定告訴人所受視網神經嚴重
      萎縮、以致完全喪失視覺功能之傷害，果係被告疏於注意
      有效防制告訴人腦室繼續積水所致。至聲請人所執請求交
      付審判之理由，核屬推測擬制之詞，要非必然惹起告訴人
      重傷害結果之因素，亦難憑以推認二者間具有相當因果關
      係，揆諸前揭說明，自不得採為被告不利之認定。
（四）綜上所述，觀乎卷存偵查中顯現之證據，並無其他積極證
      據足資證明被告有何業務過失重傷害之不法情事，自未可
      徒以告訴人之片面指訴，即遽以入其於罪。職是，本件被
      告犯罪嫌疑尚有未足，原偵查、再議機關依偵查所得證據
      ，認定本案尚難率以業務過失重傷害罪相繩，乃認被告犯
      罪嫌疑不足，先後為不起訴處分及再議駁回處分，核無不
      合。聲請人猶指前詞，任意指摘不起訴及駁回再議等處分
      為不當，據此聲請交付審判，洵非有據，應予駁回。
據上論結，應依刑事訴訟法第258 條之3 第2 項前段，裁定如主
文。
中　　華　　民　　國　　94　　年　　4 　　月　　29　　日
                  刑事第十七庭  審判長法官 李麗珠
                                      法官 林勇如
                                      法官 陳明呈
以上正本證明與原本無異。
不得抗告。
中　　華　　民　　國　　94　　年　　4 　　月　　29　　日
　　　　　　　　　　　　　　　　    書記官 林明忠
